【裁判字號】    97,選訴,8
【裁判日期】    971107
【裁判案由】    違反公職人員選舉罷免法等
【裁判全文】
臺灣彰化地方法院刑事判決               97年度選訴字第8號
公  訴  人  臺灣彰化地方法院檢察署檢察官
被      告  癸○○
                    號
選任辯護人  羅豐胤律師
            黃靖閔律師
被      告  丙○○
                    2樓
選任辯護人  李明諭律師
被      告  戊○○
            甲○○
            丁○○
            子○○
            寅○○
            己○○
                    號6樓
            乙○○
前列九人共同
選任辯護人  柯開運律師
上列被告因涉違反公職人員選舉罷免法等案件，經檢察官提起公
訴（97年度選偵字第11、12、13號），本院判決如下：
    主  文
癸○○、丙○○、戊○○、甲○○、丁○○、子○○、寅○○、
己○○、乙○○均無罪。
    理  由
一、公訴意旨略以：
  (一)被告癸○○係第6屆立法委員，並為第7屆立法委員選舉彰化
    縣第1選區（即彰化縣和美鎮、鹿港鎮、福興鄉、秀水鄉、
    伸港鄉及線西鄉等地區）候選人；被告丙○○、甲○○等2
    人分別為立法委員癸○○國會辦公室主任、國會助理，負責
    癸○○交辦事項及聯繫；被告戊○○係癸○○競選總部幹部
    ，負責癸○○和美地區之第7屆立法委員競選；被告丁○○
    、子○○係夫妻，被告寅○○係丁○○之姨太太，丁○○曾
    任3屆彰化縣和美鎮鐵山里里長及2屆同鎮調解委員會主席，
    子○○為國民黨籍在彰化縣第3選區（即和美鎮、伸港鄉及
    線西鄉等地區）選出之第16屆縣議員，寅○○並任子○○彰
    化縣議會議員助理，其3人均為第7屆立法委員選舉彰化縣第
    1選區之投票權人；被告乙○○（綽號「李仔溪」）為彰化
    縣和美鎮詔安里里長，為第7屆立法委員選舉彰化縣第1選區
    之投票權人；被告己○○為第7屆立法委員選舉彰化縣第1選
    區之投票權人。
  (二)緣以被告子○○擔任名義上負責人，而由被告丁○○實際負
    責經營之崴勝實業股份有限公司（下稱崴勝公司）前於民國
    （下同）80年6月19日，以提供「李芳富」（丁○○之弟弟
    ）名下而為丁○○實際所有，坐落在彰化縣彰化市○○段南
    郭小段253地號土地及其上同段7186、7187、7188建號建物
    ，設定新臺幣（下同）720萬元之抵押權予臺灣中小企業銀
    行股份有限公司（下簡稱：臺灣企銀）之方式，向該銀行彰
    化分行申貸430萬元，並以丁○○、子○○、李芳富及黃再
    添（已歿）等4人為連帶保證人；該公司又於82年11月22日
    ，以中小企業信用保證基金提供8成保證之方式，再向同分
    行申貸500萬元，並以丁○○、子○○、李春其、李芳富及
    陳燕燕等5人為連帶保證人，總計向臺灣企銀申貸930萬元。
    後於84年間，崴勝公司及其連帶保證人並未依約按期清償本
    息，臺灣企銀於85年間起開始對該公司進行催收，於87年11
    月2日向法院聲請民事強制執行求償，並聲請法院對上開抵
    押物、連帶保證人李芳富名下坐落在彰化縣和美鎮○○段
    1108地號土地（應有部分九分之二）與其上同段471建號建
    物，及連帶保證人陳燕燕名下坐落在彰化縣和美鎮○○段
    216地號土地與其上同段262、544建號建物進行查封；上開
    不動產經法院查封後，崴勝公司於93年9月17日及96年7月5
    日，先後2次向臺灣企銀中區債管中心協商償還事宜，因臺
    灣企銀並不確定上開查封之不動產經法院拍賣後，其債權能
    獲得全額清償，乃與崴勝公司分別以280萬元及320萬元之償
    還金額，作為臺灣企銀撤回上開民事強制執行之聲請，並將
    前揭貸款案結案之條件達成和解，惟崴勝公司均未能在約定
    期間內履行，故臺灣企銀即對前開（李芳富名下彰化市○○
    段房地）抵押物續行民事強制執行，並於96年9月18日以401
    萬2800元拍定，扣除執行費及稅賦等相關費用後，臺灣企銀
    分配受償金額則為383萬4234元，尚有債權225萬5284元未受
    清償；於臺灣企銀拍定受償前開款項後，丁○○即向臺灣企
    銀中區債管中心申請，希以96年7月間協議之320萬元償還金
    額為基準，退還崴勝公司60餘萬元，並免除上開未清償債務
    225萬5,284元後，結清上開貸款案，惟經臺灣企銀以丁○○
    未依限履行前開320萬元償還金額之和解條件為由，而拒絕
    退還款項，並繼續進行強制執行程序，求償未獲清償之債權
    225萬5284元。
  (三)嗣於96年11月間，丁○○即就上開貸款案，透過立法委員癸○○和美服務處幹部戊○○及國會助理甲○○，委請時任第
    6屆立法委員癸○○向臺灣企銀董事長卯○○施壓，希冀臺
    灣企銀能以前述320萬元償還金額為基準，將該銀行分配受
    償金額383萬4,234元超過前開320萬之60餘萬元部分退還崴
    勝公司，並免除崴勝公司及其連帶保證人之剩餘債務225萬
    5,284元，結清貸款案；【被告癸○○、丙○○、戊○○及
    甲○○等4人】受丁○○委請後，明知對於有投票權之人，
    不得行求、期約或交付其他不正利益，而約定為投票權一定
    之行使，竟共同基於使丁○○及子○○獲得臺灣企銀免除崴
    勝公司及其連帶保證人上開剩餘債務不正（法）利益之犯意
    聯絡，先由戊○○、甲○○聯繫丁○○取得崴勝公司貸款案
    相關訊息後，再由癸○○親自或指示其國會辦公室主任丙○○與臺灣企銀董事長卯○○聯繫並施壓，初為卯○○所拒，
    並表示無法退還上開60餘萬元等語，惟癸○○仍親自或指示
    丙○○繼續向卯○○施壓，並由癸○○於電話中向卯○○陳
    稱丁○○係其競選第7屆立法委員之重要樁腳，請卯○○務
    必妥為設想解決之方案，及「我（即癸○○）就是選舉到了
    ，沒辦法，你（即卯○○）一定要做個人情給我，才會交待
    ，不然要怎麼樣，我拜託你，不然我要怎樣選，沒辦法選，
    …，因為我很需要這個樁腳，我沒這個樁腳，我沒辦法選」
    等語；卯○○乃責成臺灣企銀債權管理部經理丑○○指示中
    區債管中心主任張祚泊、組長壬○○及初級專員辛○○研議
    免除崴勝公司及其連帶保證人上開剩餘債務之方式，而丑○○、張祚泊、壬○○及辛○○等4人明知臺灣企銀對崴勝公
    司及其連帶保證人尚有前開225萬5284元之債權，竟在張祚
    泊、壬○○及辛○○等3人研議後，決定以拍定分配款383萬
    4234元清償崴勝公司積欠臺灣企銀之貸款後，即免除崴勝公
    司及其連帶保證人剩餘債務，並撤回民事強制執行之聲請，
    而結清上開貸款案，復以此方案呈報卯○○及丑○○等2人
    ，並由卯○○於96年12月7日11時51分許，親自以電話告知
    癸○○該方案內容；嗣於96年12月7日11時57分許，再由癸○○、甲○○、戊○○以電話聯繫之方式，告知丁○○上開
    情事，並要丁○○再次向臺灣企銀中區債管中心提出申請，
    【並約請丁○○及子○○於97年1月12日選舉當日投票於癸○○，並請丁○○、子○○夫妻在彰化縣第1選區為癸○○
    助選。】後崴勝公司即於96年12月11日，再次向臺灣企銀中
    區債管中心提出減免逾期放款之利息、違約金，並撤回民事
    強制執行而全案結清之申請，辛○○、壬○○及張祚泊等3
    人雖明知臺灣企銀對崴勝公司及其連帶保證人尚有225萬
    5284元之債權，卻仍依前述方案，於96年12月11日由辛○○
    簽具臺灣企銀處理逾期案件簽辦書，簽擬同意「於收到彰院
    96年執乙字第5543號分配案款3,834,234元後，以該款項清
    償崴勝公司滯欠款項後，不足之利息違約金全數減免，結清
    本案並撤回對借保人之假扣押執行及發給清償證明書」等意
    見，上呈該中心組長壬○○審核，並經該中心主任張祚泊決
    行後，即免除崴勝公司及其連帶保證人前開225萬5284元之
    債務，及撤銷上開貸款案之連帶保證人李芳富名下坐落在彰
    化縣和美鎮○○段216地號土地（應有部分2/9）及其上471
    建號等物，及連帶保證人陳燕燕名下坐落彰化縣和美鎮○○
    段1108地號土地及其上同段262、544號建物之假扣押執行，
    而結清該貸款案，致崴勝公司及其連帶保證人受有前開之不
    法利益，使臺灣企銀受有225萬5,284元債權未清償之損失。
    【而被告丁○○及子○○於獲得前開不正 (法)利益後，即
    允投票予癸○○，而許以投票權為一定之行使。】因認被告
    癸○○、丙○○、戊○○及甲○○等4人觸犯（96年11月7日
    修正後）公職人員選舉罷免法第99條第1項：「對於有投票
    權之人，行求期約或交付賄賂或其他不正利益，而約其不行
    使投票權或為一定之行使者，處三年以上十年以下有期徒刑
    ，得併科新臺幣一百萬元以上一千萬元以下罰金。」罪嫌，
    並認為被告丁○○及子○○2人觸犯刑法第143條第1項：「
    有投票權之人，要求、期約或收受賄賂或其他不正當利益，
    而許以不行使其投票權或為一定之行使者，處3年以下有期
    徒刑，得併科5千元以下罰金。」罪嫌。
  (四)被告丁○○、子○○夫妻在獲有前開之不法利益後，即積極
    投入為癸○○在彰化縣第1選區立法委員助選；其中子○○
    競選第16屆縣議員之主要票源區係在彰化縣和美鎮柑井里一
    帶，其為使癸○○得以開拓票源，則在該區域保持中立，而
    未能積極替同黨籍（即國民黨）立法委員候選人陳秀卿競選
    ，俾被告癸○○在該地區開拓票源；且【被告丁○○、子○○（因其係國民黨籍彰化縣議員，不便公然替無黨籍之癸○○助選，而委由其夫丁○○代為替癸○○助選）及寅○○等
    3人明知對於有投票權之人，不得行求、期約或交付賄賂或
    其他不正利益，而約其為投票權之一定行使，竟仍與被告戊○○】共同基於對於有投票權之人，交付不正利益之犯意聯
    絡，由丁○○於96年12月30日12時43分許及同日17時8分許
    ，以電話聯繫陳晟昌（檢察官為不起訴處分），要陳晟昌偕
    同綽號「阿弟」（即己○○）、「阿安」等樁腳，於同日18
    時30分許，一同前往在彰化縣彰化市○○路之「金澎湖海產
    店」，參加丁○○、戊○○等2人為癸○○舉辦之競選餐會
    ；嗣丁○○果於96年12月30日晚間，偕同戊○○在「金澎湖
    海產店」舉辦該競選餐會，招待彰化縣第一選區有投票權人
    己○○（即綽號「阿弟」）、乙○○、「阿安」等10餘人，
    於席間除戊○○向出席者表示務必在第7屆立法委員選舉投
    票日，投票支持癸○○外，丁○○也代表其夫妻2人請出席
    者務必投票支持癸○○，且餐後並由丁○○以寅○○於同日
    所交付之現金1萬2,000餘元付帳。而【被告己○○、乙○○
    】等10餘人，於接受上開餐飲招待，而獲得不正利益後，即
    允投票支持癸○○，而許以投票權為一定之行使。因認被告
    戊○○、丁○○、子○○、寅○○等四人，係違反公職人員
    選舉罷免法第99條第1項對有投票權人投票行賄罪嫌。又認
    被告己○○、乙○○等二人，係犯刑法第143條第1項投票受
    賄罪嫌。
二、訊據全部被告，均否認犯罪，並各以下列答辯：
  (一)被告癸○○辯稱：這是純粹鄉親服務，我知道丁○○、子○○是不會投給我的，因為他們是國民黨的，我的服務與選舉
    投票沒有對價關係，我不會因為服務選民就要求他投票給我
    。96年11月13日17時31分44秒我與卯○○之通訊監察譯文，
    我說丁○○是我一個很重要的樁腳，這不是真的，因為他是
    國民黨的樁腳，我是刻意說得很嚴重，別人才會幫忙我的請
    求，這樣才會達成鄉親的願望，我並不是用錢來收買樁腳。
    又96年11月30日14時17分17秒，我與丙○○之通訊監察譯文
    ，因為當時我在家裡，有鄉親在旁邊，我揚言要刪除臺灣企
    銀的預算，我只是說給鄉親聽的，作給人家看，我只是要讓
    鄉親認為我很夠力，我並不是真的要刪減臺灣企銀的預算，
    而且臺灣企銀早已民營化，歲入歲出不必經過立法院報告。
  (二)被告丙○○辯稱：這件事情是地方的選民服務，與選舉無關
    ，與投票行為也沒有對價關係。這件事情委員有跟我談過，
    但是我完全沒有打過任何電話給中小企銀的相關人員，也沒
    有施壓情事。
  (三)被告戊○○辯稱：我不是競選總部的幹部，我只是和美鎮志
    工隊成員，我在偶然機會認識癸○○，支持他而為他的競選
    義工，丁○○的貸款部分我沒有能力幫忙什麼，癸○○委員
    問我丁○○公司的名字，我只是去問丁○○，其餘的事情我
    都不清楚。96年12月29日21時57分13秒，確實是我與丁○○
    之通話，我人在癸○○服務處，我請小姐打電話過去，我與
    被告丁○○約在金澎湖海產店，餐會是丁○○舉辦的，不是
    我舉辦的，因為大家是朋友聚一聚，此與選舉無關，也不是
    投票的對價。
  (四)被告甲○○辯稱：我名義上是癸○○之國會助理，實質上我
    只是和美服務處的義工，因為丁○○拜託我問癸○○委員請
    託案件進度，我順道問一下委員。我從來沒有打電話給中小
    企銀承辦人。這件事純粹是選民服務，與投票無對價關係。
  (五)被告丁○○辯稱：我拜託癸○○向臺灣企銀要回60萬元，他
    回答我不能辦到，我雖然不滿意，但他畢竟為我服務，我還
    是感謝他，但是這件事情與選舉無關，我也沒有投給癸○○
    。金澎湖海產店不是我招待選民的宴會，我只是邀請戊○○
    和美清潔志工隊、及詔安里里長乙○○等人吃飯而已，因為
    我太太子○○是縣議員，平常就要與地方人士培養感情，餐
    會中我有順道開口請大家投給癸○○，但大家都說他們各有
    立場，吃飯不要講選舉的事，就沒有再說了，所以金澎湖海
    產店吃飯與投票無關。
  (六)被告子○○辯稱：貸款案那是我先生丁○○去拜託癸○○委
    員的，我只是名義上的公司負責人，詳細情形我都不知道。
    丁○○叫我去金澎湖海產店，我也沒有去，我也不知道是什
    麼事情。
  (七)被告寅○○辯稱：金澎湖海產店那次我沒有去，丁○○只是
    向我拿錢去支付吃飯的費用，但那次餐會目的內容，我完全
    不知情。
  (八)被告己○○辯稱：我平時跟丁○○夫婦是很多年的好朋友，
    我們平時都有互相邀約吃飯的事情，所以金澎湖海產店那次
    只是單純邀約吃飯，與選舉無關。
  (九)被告乙○○辯稱：我是詔安里里長，金澎湖海產店我有去吃
    飯，我是在路上遇到戊○○，他邀我去吃飯，是單純朋友聚
    會，與選舉無關。
三、(一)按最高法院92年台上字第893號刑事判例要旨：「公職人
    員選舉罷免法第90條之1第1項之賄選罪，係以對於有投票權
    之人，行求期約或交付賄賂或其他不正利益，而約其不行使
    投票權或為一定之行使為構成要件。亦即須視行為人主觀上
    是否具有行賄之犯意，而約使有投票權人為投票權一定之行
    使或不行使；客觀上行為人所行求期約或交付之賄賂或不正
    利益是否可認係約使投票權人為投票權之一定行使或不行使
    之對價；以及所行求、期約、交付之對象是否為有投票權人
    而定。上開對價關係，在於行賄者之一方，係認知其所行求
    、期約或交付之意思表示，乃為約使有投票權人為投票權一
    定之行使或不行使；在受賄者之一方，亦應認知行賄者對其
    所行求、期約或交付之意思表示，乃為約使其為投票權一定
    之行使或不行使。且對有投票權人交付之財物或不正利益，
    並不以金錢之多寡為絕對標準，而應綜合社會價值觀念、授
    受雙方之認知及其他客觀情事而為判斷。」，可資參照。又
    (二)最高法院97年度台上字第4793號判決要旨：「受賄罪之客
    體，一為賄賂，二為不正利益。所謂賄賂，指金錢或可以金
    錢計算之財物而言；所謂不正利益，指賄賂以外足以供人需
    要或滿足人慾望之一切有形或無形之利益而言（本院21 年
    上字第369號判例參照）。又上開不正利益不以經濟上之利
    益為限，諸如設定債權、免除債務、款待盛筵、介紹職位等
    亦均屬之，但如行為人所交付者，係得以金錢計價之有體財
    物，即屬賄賂，而非不正利益。」亦可資參照。又(三)最高法
    院刑事97年度台上字第2777號判決意旨：「然按諸本院判例
    、判決要旨及關於投票行賄罪之尺度，是否構成投票行賄罪
    ，仍要綜合行為人是否具有行賄之意思？受賄者是否具有受
    賄之意思？雙方對於『標的物』互有將其認為『賄賂』之意
    思？雙方對於所謂之『賄賂』及投票權之如何行使，有使之
    為對價之認識？該對價已足以影響、動搖『受賄者』之投票
    意向？相關行為認定為投票行賄之犯行，是否會侵害競選活
    動於憲法上所應擁有之言論自由權？等因素而為認定。要非
    於任何烤肉活動、園遊會等聯誼活動、公益拍賣活動中，一
    旦夾雜有任何造勢、輔選、推薦候選人有關之行為，即遽而
    認定該造勢、輔選、推薦行為即等於賄選行為。是以，被告
    郭國文等七人所舉辦之系爭黨慶烤肉活動固夾雜有輔選、造
    勢、推薦等行為，但是否構成投票行賄罪，仍應視其整體活
    動之實質內容是否業已逾越上開法律尺度為斷。則本件烤肉
    活動之相關標的物是否為賄賂，仍存在合理之懷疑；並以台
    灣平均國民所得、生活習慣，烤肉活動已屬極為尋常日常民
    生消費，是否能以價值248元或128元之烤肉、門票利益而打
    動，影響烤肉者之投票意向，尚存有合理之懷疑等情，已論
    述甚詳。此種烤肉活動即屬黨慶黨員及親屬之聯誼活動中招
    待親屬，既與賄選無關，亦無賄選之對價可言。上訴意旨以
    原判決認定該價值不高，不足以引起選民重視，與賄選無對
    價關係云云，係以臆測之詞，漫指原審依職權調查證據職權
    行使為違法，仍為單純事實之爭執，非適法之第三審上訴理
    由。」亦可參照。
四、經查：
  (一)被告癸○○受託向臺灣企銀說項案件，被告丁○○、子○○
    並非獲得不法利益：
  1.起訴書記載：「丁○○及子○○獲得臺灣企銀免除崴勝公司
    及其連帶保證人上開剩餘債務不正（法）利益」，然查，免
    除債務本屬於民法第343條以下規定之法律行為，債務人被
    免除債務後，獲得「利益」，並不當然會構成「不正利益」
    ，應視該免除之行為是否違反當時法令，或與選舉行為有不
    正當之關連性，才能賦予「不正（不正當）」的評價。
  2.本院依檢察官之聲請，將起訴書及臺灣企銀免除債務之內部
    簽呈文件，函送給行政院金融管理委員會（金融檢查局），
    審查臺灣企銀答應免除債務，是否違反銀行法規。經行政院
    金融監督管理委員會97年7月17日金管銀(二)字第09700190390
    號函覆：「.. 二、查本會對於公股銀行或民營銀行於監理
    上尚無不同規範，銀行法第45之1條第2項規定：『銀行對資
    產品質之評估、損失準備之提列、逾期放款催收款之清理及
    呆帳之轉銷，應建立內部處理制度及程序；其辦法，由主管
    機關定之。』主管機關依上開條文授權訂有『銀行資產評估
    損失準備及逾期放款催收款呆帳處理辦法』，又依該辦法第
    9條第3款規定：『逾期放款及催收款應依下列規定積極清理
    ：... 三、銀行如認為主、從債務人確無能力全部清償本金
    ，得依董 (理)事會規定之授權額度標準，斟酌實情，由有
    權者核准與債務人成立和解，再報常務董 ( 理)事會備查。
    』銀行對貸款戶免除債務，自不得違反上開相關規定。三、
    【依來函所附資料，似無充分事證足資認定構成違反銀行法
    第45條之1第2項規定】；惟是否因違反該行內部作業章則，
    構成相關刑事責任，似可參照該行訂定之『臺灣企銀資產評
    估損失準備提列及逾期放款催收帳款處理要點』、『臺灣企
    銀逾期放款催收款及呆帳債權和解要點』等內部規範，以為
    認定之基礎。」等語（見本案卷內），既然銀行法第45條之
    1第2項授權銀行內部可以規定如何打銷呆帳、認列損失、授
    權和解，故臺灣企銀卯○○董事長96年12月7日11時51分42
    秒，答應被告癸○○請託免除其餘保證人債務，及後續完成
    和解事宜等，即非於法無據。
  3.崴勝公司貸款案件，於被告癸○○出面說項之前後，依序為
    有下列重要事實：
┌────────────────────────────┐
│崴勝公司於96年7月5日向臺灣企銀提出之出具之逾期放款催收│
│款及呆帳債權和解申請書：「貴行彰化分行於93年9月23日准許 │
│以280萬元結案，因轉貸未成而尚未還款.. 為此請求貴行依彰化│
│分行當時准許之金額280萬元，加計自從93年9月23日至清償日止│
│之時間及利息補貼40萬元，合計320萬元，加計執行費用結案， │
│若經准許將於96年8 月15日前全數清償」。（和解申請書影本於│
│彰警刑偵二字第0970 002030號卷P.18；上開警卷以下以A警卷代│
│之）                                                    │
│                                                        │
│針對上述和解申請，96年7月13日在臺灣企銀內部，由中部債 │
│管理中心經辦辛○○，擬具『逾期案件簽辦書』簽呈，由組長陳│
│淑君、主任張祚泊同意批可。結論為：崴勝公司若於96年7月31 │
│日前還款320萬元後，同意減除剩餘利息違約金267萬9598元而結│
│清本案，併准予塗銷保證人李芳富名下和美鎮○○段1108地號土│
│地及262號建物、保證人陳燕燕名下和美鎮○○段216土地、262 │
│、544建號房屋之假扣押執行（即啟封並免除剩餘債務之意思） │
│（A警卷P.169）                                          │
│                                                        │
│96年8月28日李芳富名下彰化市○○○段建物土地（即供臺灣 │
│企銀供本案貸款設定抵押權之不動產），第一次拍賣，無人應買│
│而流標（見96年度執字第5543號卷內）                      │
│                                                        │
│96年8月28日本院96年度執字第5543號強制執行案件（李芳富 │
│ 彰化市○○段之不動產），定二拍拍賣公告，預定96年9月18日│
│ 進行二拍（影本於A警卷P.163）                           │
│                                                        │
│96年9月18日二拍結果，李芳富名下南郭小段共三筆建物，及 │
│土地，均順利賣出，賣得401萬2800元（調閱之96年度執字第   │
│5543號卷內）                                            │
│                                                        │
│96年10月23日，本院民事執行處將李芳富名下南郭小段三筆不│
│動產賣得價金製作分配表，臺灣企銀分得383萬4234元（分配表 │
│影本於A警卷P.161）                                      │
│                                                        │
│96年11月1日中區債管處督導庚○○，於96年7月5日崴勝公司 │
│提出之和解申請書上批示「10/31癸○○立委」「擔保品96.9.18│
│拍定，分配不足部分本行仍續追償（96.11.1與中區債管處確認 │
│）」等文字（A警卷P.189）                                │
│                                                        │
│96年11月13日17時31分44秒卯○○0000000000打給癸○○之通│
│話，內容為回覆有關請託免除債務事。（A警卷P.47）         │
│                                                        │
│中區債管處督導庚○○於接獲董事長室指示後，於崴勝公司96│
│年7月5日之和解申請書左上角上批示「12/7聯絡中心拍定案款收│
│回，全案結清（董事長）」字樣（A警卷P.189）              │
│                                                        │
│96年12月7日11時51分42秒，臺灣企銀董事長卯○○打電話給 │
│癸○○，內容為無法退還60萬元，但同意免除剩餘債務並對連帶│
│保證人李芳富、陳燕燕名下不動產啟封，撤回假扣押（通訊監察│
│譯文見A警卷P.120）                                      │
│                                                        │
│96年12月7日11時57分04秒，甲○○打手機給戊○○，甲○○ │
│身邊有癸○○，戊○○身邊有丁○○，癸○○由甲○○手上接過│
│電話，丁○○由戊○○手上接過電話，癸○○於電話中向丁○○│
│表示：臺灣企銀卯○○董事長已經答應免除其餘保證人債務並啟│
│封，丁○○電話中表示感謝之意。（通訊監察譯文見A警卷P.22 │
│）                                                      │
│                                                        │
│崴勝公司於96年12月11日，向臺灣企銀中區債管中心提出之逾│
│期放款催收款及呆帳債權和解申請，主旨為請求「貴行收到彰院│
│96年執乙字第5543號分配案款0000000元後，以該款項全數清償 │
│本公司滯欠款項後，不足之利息違約金全數減免，結清本案並撤│
│回對借保人之資產假扣押執行，及發給清償證明書。」（該申請│
│書影本於A警卷P.157）                                    │
│                                                        │
│96年12月11日，由臺灣企銀中區債管中心經辦辛○○擬具「逾│
│期案件簽辦書」簽呈、由組長壬○○、主任張祚泊批可，內容：│
│「因和美鎮○○段1108地號土地及262建號因設定他人高額抵押 │
│權（土銀1560萬，林景義500萬、黃獄輝3500萬），94年6月23日│
│曾為.. 拍賣無實益而駁回本行之強制執行... 和美鎮○○段216│
│地號（2/9）持分土地上有未保存古厝及持分共有.. 恐難處分。│
│擬處理方案：.. 不足之利息違約金全數減免，結清本案並撤回 │
│因本案對借保人之資產假扣押執行，並發給本案清償證明書。」│
│（A警卷P.158）                                          │
│                                                        │
│96年12月25日臺灣中小企銀向本院民事執行處，具狀撤回對90│
│年度執全字第1198號、被告李芳富、陳燕燕「假扣押執行」之執│
│行聲請，並敘明「查本案債權已獲清償，為此狀請鈞院鑑核，賜│
│准撤回全案假扣押執行，實感法便」（97年度選偵字第13 號卷 │
│P.137）                                                 │
│                                                        │
│96年12月30日金澎湖海產店飲宴。                        │
└────────────────────────────┘
    由以上重要事實經過便可瞭解，96年11月1日臺灣企銀中區
    債管處督導庚○○，尚且在書面上表示要繼續追償之意思，
    然96年12月7日卯○○董事長即同意免除剩餘債務。此一免
    除債務之決定既已作成，是否構成「不正利益」，即須視此
    一行為是否損害臺灣企銀之利益，如果損及臺灣企銀利益，
    即應賦予非法之評價，被告癸○○挾民意代表身分促使臺灣
    企銀提供「不正利益」，此才可能構成賄選。
  4.臺灣企銀依據「銀行資產評估損失準備提列及逾期放款催收
    款呆帳處理辦法」第10條規定：「【逾期放款經轉入催收款
    者，應停止計息。】但仍應依契約規定繼續催理，並在催收
    款各分戶帳內利息欄註明應計利息，或作備忘紀錄。逾期放
    款未轉入催收款前應計之應收利息，仍未收清者，應連同本
    金一併轉入催收款。」，應將逾期放款停止計息，此與民法
    上應收利息在本金清償完畢前不會停止之情形，確有不同。
    因本件崴勝公司貸款案件逾期已久，依據90年7月9日臺灣企
    銀申請對債務人李芳富、陳燕燕假扣押之聲請狀上記載，崴
    勝公司自82年11月22日締約起，本息僅繳納至85年5月24日
    起違約等語（本院90年度裁全字第2484號卷內），臺灣企銀
    曾經對崴勝公司等申請本院85年度促字第8865號、8866號二
    次支付命令（見本院90年9月29日彰院松執乙87年執字第
    8300號債權憑證記載），所以早在85年間本件貸款案就已違
    約，銀行內部早已停止計息，也不會計算違約金。而證人（
    臺灣企銀總行債權管理部經理）丑○○於本院審理中結證稱
    ：「（拍定的李芳富所有的南郭段不動產，就這個時點臺灣
    企銀對崴勝公司還有多少債權？）這時候我們的債權有分『
    對內債權』及『對外債權』，這時候還有兩百多萬的內部債
    權。根據我們當初和解書裡面的內容來看，我們的內帳部分
    是214萬7260元，外帳412萬1936元加上利息、違約金後共有
    605萬8322元及訴訟費用3萬1196元。」等語，所以96年10月
    23日拍賣後臺灣企銀分得383萬4234元，是足以清償對內債
    權，但不足以清償對外債權。也就是說，在臺灣企銀內部會
    計上，此筆借款已經完全清償，即使無條件與債務人成立和
    解，臺灣企銀於會計帳面上也沒有任何損失。所以94年9月
    28日、96年7月5日崴勝公司兩度提出以280萬、320萬元清償
    全部債務之條件（和解申請書見A警卷P.171、P.189），當
    時臺灣企銀評估後就已答應。如上述資料所示，96年7月
    13日臺灣企銀內部簽呈就批示：只要崴勝公司於96年7月31
    日前還款320萬元後，即同意免除剩餘債務及撤回對保證人
    之假扣押查封。而96年9月21日得標人向本院執行處繳清得
    標款項後，在執行實務上等同當日（96年9月21日）債務人
    已清償，此與前次和解約定之清償期限（96年7月31日）僅
    相差一個月餘而已，但債務人多提出了63萬4234元之清償金
    額，債權人臺灣企銀確實沒有損失。臺灣企銀延續前次96
    年7月13日簽呈上對債務人承諾之立場，同意免除剩餘債務
    及啟封保證人假扣押財產，只是本於誠信原則，難以評價為
    「不正利益」。
  5.因為民法上計算費用、利息、本金之清償順序及計算期間，
    與銀行法授權之上述呆帳處理方法，有所不同，所以導致銀
    行催收帳款有「對內債權」「對外債權」之分，法院發給之
    債權憑證是依照「對外債權」方式計算，所以本件崴勝公司
    貸款案，本院96年11月28日核發彰院賢96執乙字第5543號債
    權憑證上記載尚有本金186萬4644元、96年9月27日以後之利
    息等未受清償，又撤銷假扣押之標的有李芳富、陳燕燕名下
    位於和美鎮之不動產，看似臺灣企銀受有損失。然本件債務
    人崴勝公司申請貸款時，所提供設定抵押權之李芳富名下位
    於彰化市○○段不動產，已經變賣取償完畢。所以臺灣企銀
    對於假扣押中之李芳富、陳燕燕位於和美鎮之不動產，均只
    是普通債權人身分。其中陳燕燕名下和美鎮○○段1108地號
    土地及262建號房屋，已經有第一順位臺灣土地銀行1560萬
    元抵押權，第二順位林景義500萬抵押權、第三順位黃獄輝
    3500萬抵押權在先（見90執全1198號假扣押執行卷內土地登
    記謄本），所以臺灣企銀縱然執行也是徒勞無功，白白浪費
    執行費用。又李芳富名下之和美鎮○○段216地號2/9持分土
    地，及471號建物，雖然並無任何抵押權設定在先（見本院
    卷內土地登記謄本），然土地標的物僅為應有部分，變賣不
    易，又因為臺灣企銀只是普通債權人，即使先墊付程序費用
    進行強制執行程序，無人應買時雖然可以承受，但也可能有
    其他債權人取得執行名義參與分配，屆時聲請承受仍然要提
    出一大筆金錢給其他參與分配者。就銀行應維持資金流動之
    經營原則，似無必要花大錢承受一筆共有土地，卻又蒙受無
    法變現的風險！倘若真的花錢承受共有土地，反而有損於銀
    行利益。再者，取得執行名義者，固然可以採對債務人扣薪
    方式執行，但本件債務人並非單純上班族或公務員有固定薪
    水來源，且扣薪執行程序漫長，程序成本難以估算，且常常
    會逼迫債務人索性辭職以逃避執行，未必真能有效執行扣薪
    。所以臺灣企銀考慮上述假扣押標的無執行實益，又無執行
    扣薪之可能，基於先前曾經承諾願接受320萬清償之立場，
    此次相隔一個月餘就收取380餘萬元，獲利遠超過前次和解
    條件，因此同意免除其餘債務，並無任何明顯違法損害於臺
    灣企銀利益之處，不應予以「非法、不正當」之評價，故不
    構成「不正利益」。被告癸○○縱然出面說項，也沒有使臺
    灣企銀給付任何「不正利益」，此與賄選罪之構成要件不符
    。
  (二)被告丁○○向立法委員癸○○請託，請求其出面向臺灣企銀
    說項，被告癸○○也確實出面向臺灣企銀卯○○董事長遊說
    返還60萬元及免除其餘債務，有通訊監察譯文可證，雖然返
    還60萬元部分未成功，但被告癸○○基於民意代表立場，受
    民眾請託，向金融機構請求給貸款戶抒困、減免利息、延展
    期限等等要求，並不為過，此本為選民服務事項，一般民意
    代表都會遇到這種請託事項，例如在本案崴勝公司96年7月5
    日向臺灣企銀提出和解申請時，臺灣企銀內部在該申請書上
    也註記「96-6-25邱創進立委協調.. 」（見A警卷P.189）被
    告丁○○審理中也以證人身分結證稱，確實曾委託邱創進立
    法委員出面向臺灣企銀關說崴勝公司貸款案等語（見本院97
    年10月8日審理筆錄P.16），所以被告癸○○受民眾請託向
    銀行說項，只是一般選民服務，並非何種賄選計畫。若請託
    民眾認為服務滿意，願意以選票答謝，也是天經地義。合法
    的選民服務，不能認係約使投票權人為投票權之一定行使或
    不行使之對價。既然欠缺對價關係，自不構成賄選。
  (三)被告癸○○既然並無對被告丁○○、子○○賄選，則被告丙○○、戊○○、甲○○縱然居中聯絡，也不可能構成賄選。
    又被告丁○○、子○○二人並未接受賄賂或不法利益，當亦
    不構成投票受賄罪。
  (四)被告丁○○於金澎湖海產店設宴款待部分，並無證據顯示是
    賄選行為：
  1.依據起訴書及全案卷證，參加96年12月30日金澎湖海產店之
    飲宴者，約有一、二十人，但其中已知姓名身分者，僅有被
    告戊○○、丁○○、己○○、乙○○四人。關於當日飲宴經
    過，是否提及以此飲宴作為投票之對價之重要爭點，被告
    戊○○審理中以證人身分結證稱：「（96年12月30日你是否
    去金澎湖海產店？）有。（你是否知道丁○○為何請你吃飯
    ？）我們時常在吃飯，在吃飯前幾天丁○○想說多認識幾個
    人。」「他知道我有參加志工隊，這些人員都很善良，他想
    要找機會跟他們認識。」「因為去年參加志工隊這件事情在
    我們那個地方有點聲望，丁○○知道就跟我說他也想要參加
    ，也想要認識他們。」「（那天去金澎湖海產店吃飯，除了
    你及丁○○之外，席間還有何人？）在場的還有兩個人，乙○○、己○○、我的同學叫建文的人。」「（在你們吃飯當
    中都談什麼事情？）大家瞭解一下住在哪裡的話，閒聊沒有
    主題。」「（在12月29日丁○○打電話到癸○○服務處你接
    過電話，你向丁○○說『喬好了，就是明天』，所以飯局是
    你安排的？提示通聯譯文並告以要旨）飯局不是我安排的，
    有這通電話主要是看我人叫到了沒有，參加當天餐會的人不
    全部是我找來的，有兩、三個人我不認識，像在場的己○○
    我就不認識，乙○○是我在村裡的路邊遇到，我剛好要去找
    他。（乙○○是否是詔安里里長，所以你找他來幫忙？）不
    是，我們之前也是因為他的村里有人過往，我們志工過去救
    濟，他說他以後要找志工來幫忙，乙○○不是志工隊的人，
    他也有曾經因為道路壞了找我們去修路，我們多少有聯絡。
    （你找里長的目的是否是請他幫忙拉票選舉？）這不是我的
    能力可及。我請他的目的是因為我們志工的餐會所以請他來
    。」等語，被告丁○○審理中以證人身分結證稱：「（金
    澎湖海產店的設宴是你主動這樣做還是服務處的人要求的？
    ）是我主動的。」「我們有心拜託李仔溪【按：乙○○】那
    群人，但是他們都說沒有辦法，吃完飯之後就沒有聯繫了，
    我說的拜託就是這次選舉的情況，我問可否支持特定人，他
    們說沒有辦法，後來就沒有聯絡。（你說要拜託李仔溪那群
    人要支持何人？）支持癸○○。」「（在金澎湖海產店時，
    己○○是你叫去的，其他大部分的人是否戊○○叫去？）是
    的。有一部分的人是和美志工隊的人，有一部分是乙○○帶
    來的朋友，那次餐會的目的就是要去認識這兩群勢力的人。
    （你承認辦餐會的目的是要拜託投票給癸○○？）第一個目
    的是我太太就是縣議員，我們要經營地方感情，第二個目的
    就是要拜託他們支持癸○○，但是他們都各有立場。他們都
    說他們有立場，沒有說是什麼立場，我只好說以後我們要選
    縣議員要拜託一下。（你叫己○○的目的？）我們只是朋友
    ，我們平日就有在聚餐。（你與己○○的邀約電話中，你說
    李仔溪沒有辦法處理要交給你，你的意思是乙○○要把什麼
    交給你？提示電話譯文並告以要旨）李仔溪就說要找兩、三
    個朋友給我們認識。（是否是要把樁腳交給你？）沒有，我
    們那天沒有講到選舉的事情。」等語，被告（兼證人）己○○審理中結證稱：「（96年12月30日你是否有去金澎湖海
    產店吃飯？）有，最後丁○○打電話給我邀我去吃飯喝酒。
    （那天還有無別人與你去？）沒有。（到了餐廳之後，丁○○有無跟你說是什麼事情找你吃飯？）他沒有說，我到餐廳
    看到丁○○在門口已經醉了，我問他有什麼事情，不然我要
    先走，他說沒有什麼事情進來喝個酒，我進去之後跟他敬個
    酒喝一杯就走了。（你是否認識詔安里里長乙○○？）我知
    道他是我們里長，但是我們沒有什麼交集。（那天你有無看
    到乙○○也去金澎湖海產店？）有。」「（丁○○在席間有
    拜託大家要支持癸○○的話？）沒有。（可是丁○○剛剛已
    經說有了？）因為我進去的時間約十幾分鐘，我喝了一杯酒
    我就走了，他們說什麼我不知道。（你參加金澎湖海產店餐
    會，你是否知道吃人一頓要投人一票？）沒有，我跟丁○○
    認識七、八年，我們常常吃飯，吃飯與這個沒有關係。（丁○○邀你去吃飯，你知道這是助選餐會嗎？）不知道，他平
    常就叫我出來吃飯。」等語。被告（兼證人）乙○○審理
    中結證稱：「（96年12月30日為何要去金澎湖海產店參加飯
    局？）我在彰美路遇到戊○○他邀我去吃飯，因為我們是朋
    友平常就在吃飯、喝酒。（到了餐廳之後丁○○有無說什麼
    事情或是拜託什麼事情？）他當時喝醉了說了些話，他說拜
    託支持癸○○，我說不要講這個選舉我沒有在管。」「（你
    在偵查中是否說你們一邊吃飯一邊說選舉的事情，當天戊○○代表癸○○出席？提示並告以要旨）我有說。」「（丁○○是國民黨籍的人卻突然拜託你支持癸○○，你不會覺得很
    奇怪？）我不瞭解，他跟我說之後我馬上就拒絕了，我說不
    要講這個。」「（你那天有無帶人去金澎湖海產店的飯局？
    ）有，我們在路上遇到，我當時與另外兩個人一起，所以一
    起去吃飯。（你在警、偵訊說96年12月29日戊○○邀你，你
    隔天赴約，那兩個人何時找去的？）是96年12月30日找去的
    。（丁○○說他拜託，大家說各有立場，你是否也有說你也
    有你的立場叫他不要說了？）我說我不要管選舉的事情，我
    是沒有說我有『立場』的事。（丁○○在電話中說你要交出
    來，所以你帶兩個人就是樁腳？提示電話譯文並告以要旨）
    他打電話跟誰講我不瞭解，我帶兩個人不是要把樁腳交出來
    ，我們只是常常一起吃飯、喝酒。（你是否戊○○邀你之後
    ，你才去邀同莊的人？）是的。」等語（上述四位證人證言
    ，均見本院97年10月17日審理筆錄）。
  2.由以上證言可以得知，當日宴會是由被告丁○○出錢，賓客
    大部分是戊○○邀約而來，一部分是被告戊○○的和美志工
    隊人員，另一部份是被告（詔安里里長）乙○○及其朋友，
    剩餘就是被告丁○○自己找來的好友被告己○○。被告丁○○坦承飲宴中有開口請大家支持被告癸○○，但隨即遭到拒
    絕。被告乙○○證稱自己有表明：自己沒有管選舉事宜，吃
    飯不要談選舉等情，亦與被告丁○○證稱遭到拒絕等情大致
    相符。又因為被告丁○○開口談到選舉的時間很短暫，所以
    遲到的被告己○○，甚至沒聽到前面有談過懇請票投癸○○
    事宜。而飲宴的花費金額，依據證人（兼被告）寅○○97年
    1月9日偵查中結證稱：花費1萬2000元等語。若以兩桌計算
    ，每位參加者費用約500元、600元左右而已，被告戊○○所
    帶來的和美志工隊人員，既然有心從事公益活動，應該都是
    衣食無虞又熱心公益，有起碼一定身份地位之人；又被告乙○○身為詔安里里長，有相當人脈，當然是地方選舉中各方
    勢力所欲拉攏的對象。因此對於和美志工隊成員或詔安里長
    乙○○，僅以區區500元、600元吃一頓飯代價，在客觀上不
    太可能構成選舉投票行為之對價，況且被告乙○○、己○○
    均辯稱事先不知道飲宴與選舉有關。又選舉期間，在各種公
    開場合，經常有各種競選拉票活動，選民早已習以為常，並
    未將之視為投票行為之對價，縱使在飲宴上出現「請投給癸○○一票」等拜託聲音，亦不能以非法賄選視之。
五、綜上所論，本件被告癸○○受選民所託，向臺灣企銀說項請
    求返還60萬元及免除債務，乃是單純選民服務，並非賄選行
    為。臺灣企銀同意免除其餘債務，亦有其考量因素，且不損
    害於臺灣企銀之利益。被告癸○○以選民服務方式爭取支持
    ，此乃民意代表深耕地方的經營方式，不能以賄選視之。被
    告丙○○、戊○○、甲○○縱然居中傳達安排，亦無賄選可
    言，被告丁○○、子○○雖然獲得免除債務之利益，當亦無
    投票受賄可言。而被告丁○○舉行金澎湖海產店餐會，雖於
    吃飯中雖有提及請投票給癸○○一事，但隨即被其他來賓拒
    絕，而此種朋友間應酬吃飯本屬社會正常交往，來吃飯的賓
    客也都是有一定社會地位、經常參與公眾事務之人，若以區
    區500、600元酒席成本當作買票之對價，實不相當且違背社
    會常情。而競選期間朋友聚會，各自抒發支持之對象，亦屬
    正常情形，被告丁○○亦有權利表達請大家支持候選人癸○○，乃個人的言論自由，難認定是賄選行為，被告子○○、
    寅○○根本未到金澎湖海產店現場，亦無賄選可言。己○○
    、乙○○雖然前往赴宴，事先不知飲宴目的，亦非接受賄賂
    。至於檢察官請求傳喚之證人壬○○、李芳富、陳燕燕、陳
    晟昌、郭瑞祥等人，辯護人李明諭、柯開運律師請求傳喚證
    人壬○○、郭瑞祥，及辯護人柯開運律師請求傳喚證人陳晟
    昌等人，本院認為證人陳晟昌警偵訊中已陳述並未參與金澎
    湖海產店宴會，起訴書亦認定陳晟昌並未參加，陳晟昌自然
    無法就宴會過程為何種證明，並無傳訊必要；至於證人壬○○、郭瑞祥並非臺灣企銀內擬具簽呈或批示之人，僅是短暫
    經手或傳達訊息，此部分在調查站及檢察官偵訊中已陳述明
    確，縱到庭亦不能就「不正利益」部分作何種說明，故無傳
    訊必要；至於證人（連帶保證人）李芳富、陳燕燕，其財產
    被假扣押及啟封過程，已有執行卷宗可資證明，起訴書亦未
    認定其等參與關說免除債務過程，故無傳訊必要。本件並無
    證據足認被告等人有公訴人所指選罷法投票行賄罪、刑法投
    票受賄罪等行為，此外，復查無其他積極證據足資證明，本
    件不能證明被告犯罪，揆諸首揭說明，自應為被告無罪之諭
    知。
據上論斷，應依刑事訴訟法第301條第1項，判決如主文。
本案經檢察官王元郁到庭執行職務
中    華    民    國    97    年    11    月    7      日
                  刑事第四庭    審判長法官  姚銘鴻
                                法      官  吳俊螢
                                法      官  葉明松
以上正本證明與原本無異。
如不服本判決，應於判決送達後10日內，向本院提出上訴書狀，
上訴書狀應「敘述具體上訴理由」，並按他造當事人之人數附繕
本。「切勿逕送上級法院」。
中    華    民    國    97    年    11    月    7      日
                                書  記  官  施秀青


司法院資訊處製作；財團法人民間司法改革基金會備份。
